【裁判字號】    90,台上,7570
【裁判日期】    901213
【裁判案由】    違反毒品危害防制條例等罪
【裁判全文】
最高法院刑事判決                                九十年度台上字第七五七○號
    上  訴  人  甲○○
                丙○○
    共      同
    選任辯護人  蕭玉杉律師
    上  訴  人  乙○○
    選任辯護人  羅美鈴律師
右上訴人等因違反毒品危害防制條例等罪案件，不服台灣高等法院中華民國九十年六
月二十九日第二審判決（八十九年度上重訴字第三七號，起訴案號：台灣桃園地方法
院檢察署八十八年度偵字第一五三二、四七三八號），提起上訴，本院判決如左：
    主  文
原判決關於甲○○販賣第一、二級毒品及乙○○販賣第一、二級毒品部分撤銷，發回
台灣高等法院。
其他上訴駁回。
    理  由
一、撤銷發回部分：
本件原判決認定上訴人甲○○意圖營利，基於販賣第二級毒品安非他命之概括犯意，
先於民國八十七年十一月下旬，在桃園市某處，向一位不詳姓名者販入安非他命二大
包、三大包、七小包（以上合計五大包、七小包，總淨重為五○二九公克，驗餘總淨
重五○二六公克，純度為百分之九十），及含有不可分離之咖啡因與安非他命之混合
體一大包（淨重七六○‧四六公克），並將該等毒品藏放於桃園縣桃園市○○○路二
六六之二號五樓租居處，伺機販賣。復基於概括犯意，於八十八年一月二十四日晚在
桃園市某處，向某不詳姓名者販入安非他命二大包及四小包（總淨重一五三四公克，
驗餘淨重一五三二公克，純度為百分之九十一），亦伺機販賣。又意圖營利，基於販
賣第一級毒品海洛因之犯意，於八十八年一月二十四日晚，在不詳處所，向某不詳姓
名者販入海洛因五包（總淨重為二○‧五八公克，平均純度為百分之六○‧七八，純
質淨重為十二‧五一公克），放置於前開租居處。嗣甲○○將上開於八十八年一月二
十四日晚販入之安非他命二大包、四小包及海洛因五包置於一皮包內，並告知林純如
，請林純如代為保管，林純如應允保管寄藏。經警於八十八年一月二十五日上午二時
許，在桃園市○○街十二號前之不知情之蔡文彬所駕駛之自用小客車內，查獲林純如
所保管之上開安非他命與海洛因，循線查獲甲○○，並於八十八年一月二十五日上午
七時三十分許，在桃園縣桃園市○○○路二六六之二號五樓甲○○租居處，查獲其於
八十七年十一月下旬販入之安非他命五大包、七小包等情。又上訴人乙○○與蔡文彬
（原審判處連續販賣第一級毒品及販賣第二級毒品罪刑確定）共同基於販賣第一級毒
品海洛因之犯意聯絡，先由蔡文彬於八十八年三月二十六日下午二時許向吳銘祥稱要
介紹「祥哥」（指乙○○）販賣海洛因等情，雙方即約定於當日下午五時許，在桃園
市○○路與經國路口之海中天餐廳買賣海洛因，嗣警員偕吳銘祥依約前往，蔡文彬駕
駛自用小客車搭載乙○○與不知情之陳滋佳前來，乙○○並向吳銘祥招手，警員即攔
住蔡文彬所駕駛之自用小客車而查獲，致販賣未遂，但扣得安非他命十二小袋（毛重
三六○公克，淨重三四四‧二五公克，驗餘淨重三四四‧一五公克）、海洛因五包（
總毛重八五‧三公克，淨重八○‧八九公克，純質淨重三八‧八六公克）、分裝袋四
十五個、壓縮模一個，及蔡文彬所有之0000000000、000000000
0號行動電話二具（其中0000000000號乃蔡文彬與吳銘祥聯絡買賣海洛因
之用）、蔡文彬所有之現款新台幣（下同）六萬九千元。乙○○又基於販賣第一級毒
品之概括犯意，於八十八年二月初某日，在桃園市某處，向不詳姓名者販入海洛因十
包（其中五包總毛重為六‧五公克，三包總毛重為四‧七公克，二包總毛重為二‧二
公克），除五包放置於其女兒陳郁潔之背包外，其餘分別藏放於桃園市○○路九一五
號七樓及桃園市○○街一一一之一號七樓住處，伺機販賣。又意圖營利，基於販賣第
二級毒品安非他命之概括犯意，於八十八年二月初某日，在桃園市某處，向某一不詳
姓名者販入安非他命一批，其中販賣給鄭宏揚四次外，其餘三袋放置於陳郁潔之背包
，六包（共毛重一八二公克，淨重一七四‧一六公克，驗餘淨重一七四‧○五公克）
藏放在桃園市○○路九一五號七樓，一包（毛重九‧一公克，驗餘淨重九‧○四公克
）藏放於桃園市○○街一一一之一號七樓住處。乙○○復以販賣安非他命之概括犯意
，於八十八年二月間至三月中旬，在桃園市○○○路與經國路附近之某便利商店前，
先後販賣安非他命給鄭宏揚四次，其中三次價格各為三千元，一次為五千元，計得一
萬四千元。嗣經警查獲，並於八十八年二月二十日上午八時許，扣得乙○○所有之安
非他命三袋（總毛重八一‧九公克，淨重七九‧○三○九公克，驗餘淨重七八‧八七
公克）、海洛因五包（總毛重六‧五公克，淨重五‧二一公克，純質淨重○‧六六公
克）、分裝袋二大包（共二百四十七個）、電子秤一台；於八十八年三月二十六日下
午七時許，查扣安非他命六包（共毛重一八二公克，淨重一七四‧一六公克，驗餘淨
重一七四‧○五公克）、海洛因三包（總毛重四‧七公克，合計淨重三‧九七公克，
純質淨重二‧四八克）；又於八十八年五月二十四日下午三時許，在乙○○之桃園市
○○街一一一之一號七樓住處，查扣安非他命一包（毛重九‧一公克，驗餘淨重九‧
○四公克）、海洛因二包（總毛重二‧二公克，合計淨重一‧五四公克，純質淨重○
‧九九克）、大麻二包（總毛重二二‧六公克，合計淨重二○‧八四公克）、含海洛
因殘渣之塑膠袋二只、分裝袋二百六十三個、電子秤一台等情。因而撤銷第一審關於
甲○○、乙○○部分之不當科刑判決，改判論處甲○○販賣第一級毒品、連續販賣第
二級毒品罪刑；論處乙○○連續販賣第一級毒品（累犯）、連續販賣第二級毒品（累
犯）罪刑；固非無見。
惟查：(一)、原判決事實記載甲○○意圖營利，基於販賣第二級毒品安非他命之概括犯
意，先於八十七年十一月下旬，販入安非他命二大包、三大包、七小包，及含有不可
分離之咖啡因與安非他命之混合體一大包，並將該等毒品藏放於桃園縣桃園市○○○
路二六六之二號五樓租居處，伺機販賣；復於八十八年一月二十四日晚，販入安非他
命二大包及四小包，亦伺機販賣（見原判決第五頁第二段）；又記載甲○○復意圖營
利，基於販賣第一級毒品海洛因之犯意，於八十八年一月二十四日晚，在不詳處所，
向某不詳姓名者販入海洛因五包（見原判決第五頁末段）。但理由欄均未敘明其所憑
之證據及認定之理由，自有判決理由不備之違法。(二)、按刑罰法令關於沒收之規定，
有採職權沒收及義務沒收。職權沒收，指法院就屬於被告所有，並供犯罪所用或因犯
罪所得之物，仍得本於職權為斟酌沒收與否之宣告，例如刑法第三十八條第一項第二
款、第三款、第三項前段屬之。義務沒收，又可分絕對義務沒收與相對義務沒收。前
者指凡法條規定「不問屬於犯人與否，沒收之」者屬之，法院就此等之物，無審酌餘
地，除已證明滅失外，不問屬於犯人與否或有無查扣，均應沒收之，例如刑法第二百
零五條、第二百十九條、毒品危害防制條例第十八條第一項前段屬之；後者，如屬於
被告所有者，亦應予以沒收，例如毒品危害防制條例第十九條第一項前段是。查犯毒
品危害防制條例第四條第一項之販賣第一級毒品罪、第二項之販賣第二級毒品罪者，
其供犯罪所用或因犯罪所得之財物，均沒收之，該條例第十九條第一項前段定有明文
。此規定，乃相對義務沒收主義，原判決既認定警員於八十八年一月二十五日上午七
時三十分許，在甲○○之前述租居處查扣如原判決附表二所示之物（見原判決第七頁
第一、二行），卻未就查扣之原判決附表二編號八甲○○所有之電子秤二台予以沒收
，自有判決不適用法則之違法。(三)、原判決事實記載乙○○以販賣第一級毒品之概括
犯意，於八十八年二月初某日，在桃園市某處，向不詳姓名者販入海洛因十包（其中
五包總毛重為六‧五公克，三包總毛重為四‧七公克，二包總毛重為二‧二公克）。
然未於理由欄敘明判斷此事實所憑之證據及其認定之理由，有判決理由不備之違法。
又原判決事實記載乙○○意圖營利，基於販賣第二級毒品安非他命之概括犯意，於八
十八年二月初某日，在桃園市某處，向某一不詳姓名者販入安非他命一批等情（見原
判決第九頁第三段）。惟憑何證據認定警員分別於八十八年二月二十日、八十八年二
月二十六日、八十八年五月二十四日，在三處不同處所查獲之安非他命（見原判決第
十頁第一段），係乙○○於八十八年二月初某日，在桃園市某處所販入？原判決未說
明所憑之證據及認定之理由，亦有不備理由之違誤。(四)、依原判決事實記載乙○○於
八十八年二月初某日，販入安非他命一批，而於八十八年二月至三月中旬，先後販賣
安非他命與鄭宏揚四次（見原判決第九頁第九行至第十六行）；又記載警員於八十八
年二月一日凌晨四時許，查獲鄭宏揚，而查獲乙○○等情（見原判決第九頁末行、第
十頁第一行）。然八十八年二月一日凌晨四時許，乙○○尚未販賣安非他命給鄭宏揚
（原判決係認定於八十八年二月至三月中旬，販賣與鄭宏揚安非他命四次），則如何
能於八十八年二月一日凌晨四時許，查獲鄭宏揚，進而查獲乙○○？亦有所載前後矛
盾之違法。綜上，甲○○、乙○○分別上訴指摘原判決不當，均為有理由，應認原判
決關於甲○○販賣第一、二級毒品及乙○○販賣第一、二級毒品部分有撤銷發回更審
之原因。
二、上訴駁回部分：
(一)、甲○○轉讓第二級毒品（安非他命）部分：
按刑事訴訟法第三百七十七條規定，上訴於第三審法院，非以判決違背法令為理由，
不得為之。是提起第三審上訴，應以原判決違背法令為理由，係屬法定要件。如果上
訴理由狀並未依據卷內訴訟資料，具體指摘原判決不適用何種法則或如何適用不當，
或所指摘原判決違法情事，顯與法律規定得為第三審上訴理由之違法情形，不相適合
時，均應認其上訴為違背法律上之程式，予以駁回。上訴人甲○○此部分上訴意旨略
稱：原判決認定甲○○自八十七年三、四月間起，至八十八年一月二十四日止，連續
轉讓第二級毒品安非他命與林純如、魏台君共約七、八次等情。然據林純如於原審稱
甲○○僅轉讓與伊一次而已（見原審卷第二宗第一七二頁），原判決所認事實與證據
資料不符，有判決證據理由矛盾之違法云云。
惟查：據林純如於檢察官偵查中供稱伊與甲○○是朋友，甲○○住彰化，有來桃園就
會拿安非他命給伊，每次拿一小包給伊與魏台君吸食，自八十七年三、四月起，最後
一次於八十八年一月二十五日被查獲止（見偵字第一五三二號卷第一一七頁反面、第
一一八頁）。於第一審供稱伊於檢察官偵查中所供上情確屬實在，並稱甲○○自八十
七年三、四月起至八十八年一月二十五日被查獲止，轉讓安非他命供伊與魏台君吸食
，共有七、八次（見第一審卷第三宗第十二頁反面、第十三頁）。原判決採此證詞，
參酌魏台君之供詞、上訴人之部分供詞等證據，認定甲○○自八十七年三、四月間起
，至八十八年一月二十四日止，連續轉讓第二級毒品安非他命與林純如、魏台君吸用
，共約七、八次等情，與證據資料並無不符，自無判決證據理由矛盾之違法情形。甲
○○此部分上訴所指摘原判決違法情事，顯與法律規定得為第三審上訴理由之違法情
形不相適合，此部分之上訴，違背法律上之程式，應予駁回。
(二)、乙○○寄藏殺傷力之槍枝部分：
查第三審上訴書狀，應敘述上訴之理由，其未敘述者，得於提起上訴後十日內補提理
由書於原審法院，已逾上述期間，而於第三審法院未判決前仍未提出上訴理由書狀者
，第三審法院應以判決駁回之，刑事訴訟法第三百八十二條第一項、第三百九十五條
後段規定甚明。乙○○上訴本院後，僅就其販賣第一級毒品與販賣第二級毒品部分敘
述上訴之理由，而就寄藏具殺傷力之改造槍枝部分，並未敘述上訴之理由，於本院判
決前仍未提出，依上述規定，此部分之上訴自非合法，應予駁回。
(三)、丙○○上訴部分：
按刑事訴訟法第三百七十六條所列各罪之案件，經第二審判決者，不得上訴於第三審
法院，刑事訴訟法第三百七十六條定有明文。本件上訴人丙○○持有毒品部分，原審
以丙○○與甲○○共同非法持有第一級毒品海洛因、第二級毒品安非他命，因而適用
毒品危害防制條例第十一條第一項、第二項，依想像競合犯從一重論處共同持有第一
級毒品罪刑，查該罪之最重本刑為三年以下有期徒刑，屬於刑事訴訟法第三百七十六
條第一款之案件。依上開說明，既經第二審判決，自不得上訴於第三審法院，丙○○
竟復提起上訴，顯為法所不許。
據上論結，應依刑事訴訟法第三百九十七條、第四百零一條、第三百九十五條，判決
如主文。
中      華      民      國     九十     年     十二     月     十三     日
                              最高法院刑事第十庭
                                  審判長法官  陳  炳  煌
                                        法官  陳  正  庸
                                        法官  韓  金  秀
                                        法官  吳  信  銘
                                        法官  徐  文  亮
      右正本證明與原本無異
                                              書  記  官
中      華      民      國     九十     年     十二     月     十九     日


司法院資訊處製作；財團法人民間司法改革基金會備份。
